臺灣高等法院臺中分院刑事判決　　　　　　　　　　九十三年度上易字第三五七號
　　上　訴　人　臺灣彰化地方法院檢察署檢察官
　　被　　　告　乙○○
　　選任辯護人　許盟志律師
右上訴人因被告侵占案件，不服臺灣彰化地方法院九十二年度易字第一三二一號中華
民國九十二年十二月二十九日第一審判決（聲請簡易判決處刑案號：臺灣彰化地方法
院檢察署九十二年度發查偵字第八號），提起上訴，本院判決如左：
    主　　  文
上訴駁回。
    理 　　 由
一、本件聲請簡易判決處刑意旨略以：被告乙○○係金盟座汽車公司之拖吊車司機，
    緣於民國九十一年四月二十三日，有許萬宗因駕駛其所有而靠行於張嘉玉所經營
    順輝貨運有限公司（以下簡稱順輝公司）之車號六Ｊ─八六０號曳引車，在國道
    三號公路二六七公里（起訴書誤載六二七公里）又四００公尺處發生車禍，致前
    開車輛無法駕駛，張嘉玉即委由被告乙○○前往拖吊，嗣後張嘉玉因拖吊費用無
    法與被告乙○○達成協議，遂向被告乙○○告稱：待許萬宗傷癒出院後，再行處
    理等語，然被告乙○○竟意圖為自己不法所有，於九十一年十二月十八日，將許
    萬宗前開車輛出售不知情之莊漢樹，並得款新臺幣（下同）八萬元，於扣除拖吊
    車費用五萬七千元後，將其餘之二萬三千元侵占入己，供己花用，因認被告乙○
    ○涉有刑法第三百三十五條第一項之侵占罪嫌云云。
二、按犯罪事實應依證據認定之，無證據不得認定犯罪事實；又不能證明被告犯罪者
    ，應諭知無罪之判決，刑事訴訟法第一百五十四條第二項、第三百零一條第一項
    分別定有明文。次按事實之認定，應憑證據，所謂證據，須適於為被告犯罪事實
    之證明者，始得採為斷罪資料，如未能發現相當證據，或證據不足以證明，自不
    能以推測或擬制之方法以為裁判基礎；又認定不利於被告之事實，須依積極證據
    ，苟積極證據不足為不利於被告事實之認定時，即應為有利於被告之認定，更不
    必有何有利之證據，最高法院五十三年臺上字第二七五０號、三十年上字第八一
    六號、四十年臺上字第八六號分別著有判例可資參照。又認定犯罪事實應依證據
    ，為刑事訴訟法所明定，故被告否認犯罪事實所持之辯解，縱屬不能成立，仍非
    有積極證據足以證明其犯罪行為，不能遽為有罪之認定，此最高法院三十年上字
    第一八三一號亦著有判例。再無論直接證據或間接證據，其為訴訟上之證明，須
    於通常一般之人均不致有所懷疑，而得確信為真實之程度者，始得據為有罪之認
    定。告訴人之指訴，既係以使被告受有罪之判決為目的，從而，不得以告訴人之
    指訴作為認定被告犯罪事實之主要證據，仍應調查其他必要之證據，以察與事實
    是否相符。被害人之陳述如無瑕疵，且就其他方面調查又與事實相符，固足採為
    科刑之基礎，倘其陳述尚有瑕疵，則在究明前，自難遽採為被告有罪之根據，最
    高法院亦著有六十一年台上字第三Ｏ九九號判例可資參照。另按刑法侵占罪之成
    立，必須具有不法所有之意思，方與侵占罪之構成要件相符，且須持有人易其原
    持有意思而為不法所有之意思，始能成立，如僅將持有之物延不交還或有其他原
    因致一時未能交還，既缺乏主觀要件，即難遽以該罪相繩（最高法院十九年上字
    第一○五二號、六十八年台上字第三一四六號判例參照）。
三、公訴意旨認被告乙○○涉有上開犯行，係以被告對於該事實坦承不諱，核與告訴
    人順輝公司代表人張嘉玉指訴之事實相符，復有證人許萬宗於偵查中、莊漢樹於
    警詢中之證述明確。此外，並有估價單、照片四幀、讓渡證書、臺中商業銀行支
    票在卷可佐等情為其論據。另檢察官據告訴人具狀請求上訴意旨略以：I本件被
    告將車輛拖吊所收取之費用達五萬七千元，較之市價至少高出九倍半，此並非法
    律所應允許之事，況告訴人之前亦有車輛遭拖吊之經驗，對於此等超收之高額費
    用，自然無法忍受，原審未慮及此，認定被告無罪，無異助長不肖拖吊業者惡行
    ，似非妥適。II被告以八萬元變賣車輛，並未經告訴人及車主之同意，且自變賣
    之九十一年十二月十八日起，迄告訴人寄出存證信函、提出告訴，以及數次偵查
    、審理期日，被告均未先行將餘款二萬三千元交還告訴人，此等客觀顯現於公判
    庭上之行為，不正表示被告根本不願意歸還任何金額給告訴人，甚至認為其行為
    並無任何違法之處，面對被告如此不尊重司法之行為，原判決仍堅信被告並無不
    法所有之意圖，判決被告無罪，顯有未洽。又被告不僅不願意歸還任何金額，甚
    至花費更多金錢委請律師為其辯護，開庭時又提出存摺影本表示被告係有資力之
    人，則面對被告上開行為，更應認定被告有錢還不願意歸還，不正顯示被告不法
    所有之意圖？III民事關係與刑事責任常有併存之情形，但甚多刑事判決被告無罪
    之原因，常以純屬民事糾葛為由，此實係判決違法情形，蓋被告與告訴人之間的
    民事賠償關係究竟應如何處理或主張，刑事庭並無主動為其認定之必要，以免侵
    犯民事庭之職權，甚至侵犯人民受憲法保障之訴訟權，因當事人並未請求刑事庭
    為民事關係之認定，當事人有請求民事庭法院認定民事關係之訴訟權利，刑事庭
    既然未受請求，雙方就此亦未進行主張或攻防，其逕予認定當事人間之民事關係
    ，不正是另一種訴外裁判或侵犯人民訴訟基本權之行為，本件原審判決介入認定
    民事關係本屬不妥，且認定亦有偏頗錯誤，被告與告訴人之間究竟為默示之契約
    關係或無因管理，未見詳論。又被告所為並非依照本人之明示或可推知之意思而
    為，並未以有利於本人之方法為之，與民法第一百七十二條無因管理之規定不符
    ，應該屬於「不適法之無因管理」。再管理事務經本人承認者，除當事人有特別
    意思外，溯及管理事務開始時，適用關係「委任」之規定，則聲請簡易判決處刑
    書所載「委由」二字，並無任何錯誤，原判決既認定被告與告訴人間為無因管理
    ，自應適用委任之規定，卻又於判決理由欄之四（一）認為公訴人「委由」二字
  之敘述不當。被告變賣曳引車違反民法有關留置權之規定，並未定六個月以上之
    相當期限通知債務人不遵期清償之法律效果，即擅自處分，而被告並於九十二年
    八月六日警詢筆錄中自白已將二萬三千元花用，被告並數次向告訴人謊稱車輛失
    竊，被告若認為二萬三千元不屬於自己應得之金錢，為何不尋求提存之方式，將
    上開金錢交付提存所，反而大方宣稱已將金錢花用完畢，為何原審判決對此部分
    隻字未提，此部分公訴人均已提出證據證明，且為被告九十二年十二月十五日刑
    事準備狀所供稱，原審判決為何視而不見，或未予交代，為何仍執意認為被告無
    不法所有之意圖。Ⅳ上開車輛係車主所有，車牌係公路監理機關所有，發給車主
    作為管理及所有權之表彰而使用，告訴人前往取下車牌返還監理機關應係正當行
    使權利，無須得到被告同意，如果被告予以阻撓而扣留不還，應屬觸犯刑法強制
    罪之行為，告訴人取回車既係依法行使正當權利，不須得被告之同意，原審判決
    卻認為被告之同意表示被告不是貪得之徒，如此認定似嫌草率。Ⅴ再者，縱認被
    告並無侵占罪行為，然其所為係意圖為自己不法之利益，亦係為損害本人之利益
    ，而擅自變賣曳引車，而為違背任務之行為，致生損害於本人之財產或利益，使
    告訴人及車主無法自行變賣，失去該曳引車之財產，以及亦因此無從獲得更高之
    出售價格，而失其利益，被告所為與刑法背信罪之構成要件，亦相符合。原判決
    未變更起訴法條，就此部分繼續審理，亦有未洽。Ⅵ綜上所述，本件被告在本件
    之處理，屬於不適法之無因管理，其變賣曳引車與民法留置權之規定不符，其收
    取之拖吊費用亦高出市價九倍半，迄今不願歸還，並宣稱已經花用完畢，被告所
    有行為無一處符合法律之規定或社會之合理期待，足認被告不法所有之意圖及犯
    罪事實甚為明確，原審判決對於多項重要事證均未詳予論述查證，即為無罪之判
    決，其認事用法均有違誤等語。訊據被告乙○○固承認出售前開受創之車牌號碼
    六Ｊ─八六０號曳引車，獲款八萬元，扣除拖吊車費用五萬七千元後，尚有二萬
    三千元未還返告訴人或車主許萬宗之事實，惟堅決否認涉有侵占之犯行，並辯稱
    ：伊依法向告訴人及車主許萬宗索討拖吊費用，均未有結果，且伊為免告訴人受
    到損失，乃同意告訴人於給付拖費前，取回該車之車牌向有關單位申報停駛，是
    伊並無為不利於告訴人之事。而伊因須給付費用予同來幫忙拖吊本件車輛之人士
    ，故在不得已之下，只得依法予變賣，於扣除拖吊費用後，尚有二萬三千元，但
    告訴人不願接所剩金額，故只得暫未給付，是其持有該二萬三千元，並無任何不
    法所有之意圖，自不構成侵占罪等語。
三、本院查：
  (一)被告乙○○前去國道三號公路二六七公里拖吊發生車禍受撞擊之車牌號碼六Ｊ─
    八六０號曳引車，並非係受告訴人所委託，而係因被告乙○○為受准在高速公路
    從事拖吊業（該行業受有車禍通知即前往之，視情形而為拖吊），其受高速公路
    上之無線通話器聯絡，方至該處實施拖吊等情，非但為被告乙○○所供明，且證
    人即告訴人代表人張嘉玉於原審時到庭證述：「（問：你沒有叫被告去拖許萬宗
    的車子？）沒有」、「（問：你不知道何人叫他去拖吊的？）是的」、「（問：
    為何他電話向你要錢？）他找公司電話」等語（參原審卷第二八頁），則由上情
    可知，本件被告確非由告訴人委任而前往拖吊之情可堪認定。從而被告乙○○與
    告訴人及車牌號碼六Ｊ─八六０號曳引車所有人（兼駕駛人）許萬宗間，就拖吊
    前開受創之車牌號碼六Ｊ─八六０號曳引車而言，其法律關係應屬無因管理，又
    在當時車禍肇事之緊急狀況之下，被告將駕駛人許萬宗救出車外，並將其當時所
    駕駛曳引車拖離並清理現場，依此客觀情形研判，該被告在車禍現場之拖吊救援
    之行為，應屬不違反本人明示或可得推知之意思，且對本人有利，則被告既係無
    因管理人，依民法之規定，自得向告訴人或車主許萬宗收取必要費用（告訴人係
    許萬宗靠行之公司；許萬宗係車主）至明。至於必要費用究竟若干，當事人之間
    對此金額有無爭執，乃另一問題，被告既確曾前往拖吊救援，此亦為告訴人所不
    爭，被告自有向告訴人或車主許萬宗請求其支出必要費用之權利。
　(二)本件拖吊費用係五萬七千元一節，據被告陳明在卷，並有估價單一紙附卷可稽（
    參九十二年度發查偵字第八號偵查卷第十一頁，此證據在聲請簡易判決處刑書有
    記載，且被告對之亦不爭執，故本院認有證據能力），雖告訴人代表人張嘉玉質
    疑該費用過高云云，惟此應係當事人雙方對於該金額予以協商或循民事法律途徑
    解決，究難遽認被告對其業已支出之必要費用無債權請求權存在。查被告乙○○
    於自實施本件拖吊起（即九十一年四月二十三日）至九十一年十二月十八日止，
    計約八個月之久，與告訴人或許萬宗均無法達成給付拖吊費之協議，據被告供明
    在卷，且告訴人代表人亦即證人張嘉玉於原審時證述：「（問：當天是何人去拖
    吊？）依我所知是被告。因為他打電話一直要拖車的錢。誰跟他叫我不知道」、
    「（問：向你要錢你是否同意？）不同意，因為他價錢太高」、「（問：實際上
    應該多少？）國道上有一般的費用，不到一萬元。因為我之前叫人拖過」、「（
    問：他向你要錢，你是否要他將車賣掉？）沒有，我有叫他等許萬宗出來，看許
    萬宗的意思如何。因為他的價錢沒有行情」、「（問：被告有無要跟你說？）沒
    有，他說我如沒有付給他錢他要將車子處理掉」、「（問：事後有無將車子處理
    掉？）後來許萬宗出院時被告就不出來，我不知道他將車子賣掉，我寫存證信函
    時我不知道他將車子賣掉。存證信函的內容是寫許萬宗已經出院我要解決這事情
    」、「（問：是否記得存證信函的日期？）二月十二日」、「（問：當時你不知
    道車子賣掉？）是的」、「（問：何時才知道？）是許萬宗一直找他後來知道車
    子賣掉，我才知道」、「（問：你有無問他車子放在何處？）我有再找。我叫他
    開到我的停車場。他說沒有付錢他不要」等語（參原審卷第二七頁反面、二八頁
    反面、二九頁）；證人許萬宗於偵查中證述：「（問：被告是否有與你連絡拖吊
    費一事？）他與我太太連絡，我出院後再過一、二個月，才與他連絡。被告說拖
    吊費十二萬元左右，所以那時我才沒與他處理」等語（參九十二年度發查偵字第
    八號偵查卷第九頁），復有告訴人、許萬宗寄予被告之存證信函一紙在卷可佐（
    參九十二年度他字第一○六一號偵查卷內），可見被告確有因上揭車子之拖吊費
    用金額，多次與告訴人及許萬宗發生爭執且歷經數月均未獲得圓滿解決。
  (三)嗣被告因前揭拖吊費用一直未獲解決，而於九十一年十二月十八日，將該車變賣
    予莊漢樹得款八萬元一節，據被告供明在卷，且經證人莊漢樹於警詢時證述屬實
    ，並有讓渡證書暨支票影本各一紙及照片四張附於警卷內可參，足認被告確有將
    該車變賣八萬元之事實，雖被告將該車變賣之舉，並未依民法留置權之實行之規
    定，定六個月以上之相當期限通知債務人聲明如不於期限內為清償時，即就其留
    置物取償而逕行變賣，惟此乃被告變賣該留置物是否適法之問題，要難認被告為
    實踐其債權而變賣該車，即具有不法所有意圖。且被告自該所得八萬元之款項內
    予以取得五萬七千元，其並無任何刑事責任，亦即就賣車取款五萬七千元部分，
    無不法所有之意圖，此亦為公訴人所贊同，故公訴人未指此部分係違法，此觀聲
    請簡易判決處刑書所記載之犯罪事實自明，而公訴人認被告涉有侵占犯行者，乃
    係指被告未將取得拖吊費用後，所餘二萬三千元給付予告訴人或車主許萬宗。因
    此，本件五萬七千元部分，被告既認對告訴人、許萬宗間有債權債務關係存在，
    乃無侵占犯行至明。
  (四)至八萬元扣除五萬七千元之二萬三千元部分，被告雖未於九十一年十二月十八日
    變賣該車後，即返還予告訴人或許萬宗，然以由證人張嘉玉於原審時之證言可知
    ，被告所稱之拖吊費用與告訴人認知之拖吊費用之差距頗大，被告所陳金額經迭
    次與告訴人或許萬宗洽談均未經彼等同意，則被告辯以因該拖吊金額雙方有爭執
    而未將二萬三千元款項交付予告訴人或許萬宗等語，亦尚符情理，故本件被告與
    告訴人、許萬宗等既均未對該拖吊費用五萬七千元達成共識，縱被告欲將該二萬
    三千元給付予告訴人或許萬宗，該二人亦未必願意接受，則被告因此未馬上將該
    款返還縱有可議之處，惟是否即有拒不返還而予侵占之故意，實有合理之懷疑，
    要難僅以被告一時延未給付該二萬三千元即予遽認被告確有易持有為所有之不法
    所有意圖。
  (五)且查，本件被告與告訴人間對於該拖吊費用究竟若干，迭自警詢、偵查、原審、
    本院審理間仍有甚大爭執，足見雙方間對於該拖吊費用是否合理、合法仍未獲得
    解決，而此雙方間對該費用既有爭執存在，對該債權債務關係即應循求民事訴訟
    途徑予以解決，自不得遽以侵占罪相指責。綜上，被告乙○○所辯，並無侵占犯
    意等語，應可採信。被告乙○○主觀上既無不法所有之意圖，自無從僅以其一時
    未償還該二萬三千元即認被告成立公訴人所指之侵占罪行。且被告事後於本院審
    理中亦發存證信函予告訴人收取二萬三千元，然遭告訴人拒絕接受，被告已於九
    十三年五月十七日將該款辦理提存在案，有存證信函影本二紙暨國庫存款收款書
    影本一紙在卷可參，足見被告事後亦確有償還該款項之意，難認被告確有侵占該
    款之不法所有意圖。
  (六)至上訴意旨認被告擅自變賣曳引車之行為，與刑法背信罪之構成要件相合云云，
    然本件被告所為變賣行為，係為實行自己所得請求之拖吊費用而為之，難認有何
    為自己或第三人不法利益之意圖，或損害本人之利益，而為違背其任務之行為，
    致生損害於本人之財產或其他利益，此亦與背信罪之構成要件有間，難以該罪相
    繩。且本件公訴人聲請簡易判決處刑範圍亦明指被告侵占二萬三千元部分，難認
    被告對此有何背信行為，併予敘明。
四、按為訴訟上證明之資料，須通常一般之人均不致於有所懷疑，而得確信其為真實
    之程度者，始得據為有罪之認定。倘其證明尚未達於此一程度，而有合理性懷疑
    存在時，即不得遽認被告犯罪。又，刑事訴訟之被告依法並無自證無罪之義務，
    若控罪所憑之積極證據，在生活經驗上尚不足以排除其他有利被告之合理推斷，
    致不足以證明犯罪事實時，仍不能因被告否認犯罪之辯解不成立，資為無視積極
    證據不足之理由，通觀最高法院七十六年度台上字第四九八六號、三十年上字第
    四八二號、三十年上字第一八三一號等判例所持一貫見解，不難明瞭。綜上所述
    ，本件公訴人所憑之證據，無論直接或間接證據，均尚未達於一般之人均可得確
    信，而無合理之懷疑存在之程度，本院亦查無其他確切證據，足以證明被告確應
    負本件罪責，被告之犯行尚屬不能證明。原審以不能證明被告犯罪，而依刑事訴
    訟法第三百零一條第一項規定，諭知無罪之判決，經核認事用法，並無不合，檢
    察官上訴意旨認應就被告予以論罪科刑，而指摘原判決不當，經查為無理由，應
    予駁回。
五、據上論斷，應依刑事訴訟法第三百六十八條，判決如主文。
本案經檢察官甲○○到庭執行職務。
中      華      民      國      九十三      年    六    月    二十八    日
                                    臺灣高等法院臺中分院刑事第六庭
                                          審判長法  官  李  文  雄
                                                法  官  邱  顯  祥
                                                法  官  陳  秀  
右正本證明與原本無異。
不得上訴。
                                                書記官  巫  彥  佳
中      華      民      國      九十三   年       六      月   二十九   日
                                                                        Ｉ
